ACORDAO-COMPLETO-2569761

ACÓRDÃO 1662/2023 ATA 4/2023 - PRIMEIRA CÂMARA

VISTOS, relatados e discutidos estes autos de processo de aposentadoria de ex-servidor do Ministério da Agricultura e Pecuária,
ACORDAM os Ministros do Tribunal de Contas da União, reunidos em sessão da Primeira Câmera, diante das razões expostas pelo Relator, com fundamento no art. 71, inciso III, da Constituição Federal e nos arts. 1º, inciso V, 39, inciso II, e 45 da Lei 8.443/1992, c/c o art. 260, § 2°, do Regimento Interno, em:
9.1. considerar ilegal o ato de aposentadoria do sr. Paulo Aneques Gonçalves e negar registro ao respectivo ato;
9.2. dispensar o ressarcimento das quantias indevidamente recebidas, em boa-fé, pelo interessado, consoante o Enunciado 106 da Súmula de Jurisprudência deste Tribunal;
9.3. determinar ao Ministério da Agricultura e Pecuária que adote as seguintes medidas, sob pena de responsabilidade solidária da autoridade administrativa omissa:
9.3.1. dê ciência ao sr. Paulo Aneques Gonçalves do inteiro teor desta deliberação no prazo de quinze dias e faça juntar o comprovante de notificação nos quinze dias subsequentes;
9.3.2. suspenda os pagamentos realizados com base no ato ora impugnado no prazo de quinze dias;
9.4. determinar à AudPessoal que:
9.4.1. proceda à imediata instauração de tomada de contas especial, para identificação dos responsáveis e quantificação do dano, com vistas ao ressarcimento dos valores pagos ao sr. Paulo Aneques Gonçalves e ao demais autores da ação 0074565-95.2013.4.01.3400 a título de "VPI 13,23%";
9.4.2. verifique, no âmbito do Ministério da Agricultura e Pecuária, se outros servidores foram beneficiados com pagamentos irregulares do reajuste de 13,23% (Lei 10.698/2003) , posteriormente a março de 2018, e, em caso positivo, se foram adotadas pelo tribunal as providências cabíveis com vistas ao saneamento da falha e à restituição do indébito.

PESSOAL. APOSENTADORIA. ANUÊNIOS. LEI 10.698/2003. ABONO. CONCESSÃO JUDICIAL DO REAJUSTE DE 13,23%.

Primeira Câmara

Ministério da Agricultura e Pecuária.

3. Interessados/Responsáveis:
3.1. Interessado: Paulo Aneques Gonçalves (XXX.834.311-XX).

13.1. Ministros presentes: Jorge Oliveira (na Presidência) e Benjamin Zymler (Relator).
13.2. Ministros-Substitutos convocados: Augusto Sherman Cavalcanti e Weder de Oliveira.

BENJAMIN ZYMLER

Adoto como relatório a instrução da então Secretaria de Fiscalização de Integridade de Atos de Pessoal e de Pagamentos de Benefícios Sociais (Sefip) , acolhida pela representante do Ministério Público junto ao Tribunal de Contas da União (MPTCU) .
"INTRODUÇÃO
Trata-se de ato de aposentadoria, submetido, para fins de registro, à apreciação do Tribunal de Contas da União (TCU) , de acordo com o art. 71, inciso III, da Constituição Federal.  O ato foi cadastrado e disponibilizado ao TCU por intermédio do Sistema e-Pessoal, na forma do art. 2º e 4º da Instrução Normativa TCU 78/2018.
O ato desse processo pertence às seguintes unidades:
Unidade emissora: MINISTÉRIO DA AGRICULTURA, PECUÁRIA E ABASTECIMENTO.
Unidade cadastradora:  MINISTÉRIO DA AGRICULTURA, PECUÁRIA E ABASTECIMENTO.
Subunidade cadastradora: Instituto Nacional de Meteorologia - INMET.
EXAME TÉCNICO
Procedimentos aplicados
Os procedimentos para exame, apreciação e registro de atos de pessoal encontram-se estabelecidos na Instrução Normativa TCU 78/2018 e na Resolução TCU 206/2007. Essas normas dispõem que os atos de pessoal disponibilizados por meio do e-Pessoal devem ser submetidos previamente a críticas automatizadas, com base em parâmetros predefinidos.
As críticas das informações cadastradas na etapa de coleta do ato foram elaboradas e validadas levando-se em conta as peculiaridades de cada ato. Os itens verificados nessa etapa são inerentes a dados cadastrais, fundamentos legais, mapa de tempo, ficha financeira, assim como eventuais ocorrências de acumulação. Trata-se de verificações abrangentes, minuciosas e precisas e sem a necessidade de ação humana e, portanto, menos suscetível a falhas. As críticas aplicadas estão discriminadas no sistema, no Menu e-Pessoal, opção 'Crítica', que podem ser acessadas mediante concessão de perfil específico a servidores do TCU responsáveis pela análise.
Além das críticas automatizadas, há verificação humana adicional no caso de haver alertas do sistema ou informações não formatadas, como esclarecimentos do gestor ou do controle interno.  
As críticas também consideram os registros do Sistema Integrado de Administração de Recursos Humanos (Siape) . O Siape disponibiliza informações atualizadas sobre as parcelas que integram os proventos, diferentemente, portanto, do e-Pessoal, que informa as parcelas no momento do registro do ato. 
Essa confrontação com o Siape fornece uma visão atual e verdadeira da situação, o que permite descaracterizar irregularidades e inconsistências que, embora constantes do e-Pessoal, já foram corrigidas.
As verificações detectadas no ato encontram-se discriminadas na aba de pendências do ato no sistema e-Pessoal, bem como no espelho do ato contemplado por esta instrução.
Exame das Constatações
Ato: 13069/2019 - Inicial - Interessado (a) : PAULO ANEQUES GONCALVES - CPF: XXX.834.311-XX
Parecer do Controle Interno: considerar o ato Legal.
Constatações e análises: 
1.1.1. No tempo calculado para fins de anuênio foram computados períodos não contínuos. Militar (artigo 100 da Lei 8.112/1990) de 15/01/1975 a 15/02/1976 e Tempo no cargo em que se deu a aposentadoria de 22/02/1985 a 01/01/2019.
Justificativa do Gestor de Pessoal: Não há. Verificação efetuada no âmbito do TCU.
Análise do Controle Interno:  Não há. Verificação efetuada no âmbito do TCU.
Análise da Equipe Técnica: Ilegal
Observa-se no ato em tela que o interessado possui incorporação da vantagem denominada anuênios (15%) em seus proventos. O inativo foi militar entre 15/1/1975 e 15/2/1976. Ingressou no cargo em que se deu a aposentadoria, no Ministério da Agricultura, Pecuária e Abastecimento (MAPA) , em 22/2/1985, sob a égide da Consolidação das Leis do Trabalho e com rompimento de vínculo com a Administração em relação ao período de militar. Observa-se, deste modo, que o inativo, antes da publicação da Lei 8.112/1990, era empregado público no MAPA. A UJ incluiu ambos os períodos descritos para a contagem de anuênios.
Deste modo, entende-se ser ilegal a incorporação do período anterior à posse no cargo em que se deu a aposentadoria. Para que o servidor tenha direito a incorporar (para fins de anuênio) o tempo laborado antes da Lei 8.112/1990 o inativo teria que ter atendido, cumulativamente, as seguintes condições: I) o tempo de serviço deve ter sido exercido sob a vigência do Decreto 31.922/52, que regulamentou a concessão da GATS prevista no inciso XI do art. 145 e no art. 146 da Lei 1.711/52, e II) o servidor deve ter ingressado na esfera federal ainda sob a vigência da mencionada lei, ou seja, o servidor deve ter sido vinculado ao serviço público federal por meio de regime jurídico estatutário regido pela Lei 1.711/52.
Neste sentido, cite-se a jurisprudência da Corte de Contas:
Acórdão 3201/2022-TCU-Segunda Câmara (Relator Ministro Marcos Bemquerer) 
O tempo de serviço público efetivo prestado à União, aos estados ou aos municípios, em cargo ou função civil ou militar, na vigência do Decreto 31.922/1952, ainda que tenha havido rompimento do vínculo jurídico do servidor com a Administração Pública, pode ser computado para fins de concessão de adicional de tempo de serviço, se o servidor ingressou no serviço público federal ainda na vigência da Lei 1.711/1952, sendo a este regime vinculado.
Como se observa, o interessado ingressou no cargo em que se deu a aposentadoria anteriormente a Lei 8.112/1990, contudo sob o regime celetista. Assim, cabe proposta de ilegalidade do ato em tela. Cabe também proposta para que a UJ exclua o tempo prestado entre 415/1/1975 e 15/2/1976 para fins do cálculo de anuênios do interessado, passando, portanto, a rubrica para 14%.
1.1.2. Houve o registro de pelo menos uma rubrica com 'Denominação para análise pelo TCU = Decisão judicial (16171 - DECISAO JUDICIAL TRANS JUG APO (Decisão judicial - Outros) - R$ 292,59) .
Justificativa do Gestor de Pessoal: Não há. Verificação efetuada no âmbito do TCU.
Análise do Controle Interno:  Não há. Verificação efetuada no âmbito do TCU.
Análise da Equipe Técnica: Ilegal
Trata-se de parcela remuneratória paga com base em decisão judicial transitada em julgado proferida no âmbito da Ação Ordinária 0041964-36.2013.4.01.3400 que tramitou na 23ª Vara Federal do Distrito Federal/TRF-1, no qual o interessado obteve decisão judicial favorável no sentido de que seja incorporado aos seus vencimentos o percentual de 13,23%.
A Súmula Vinculante 37 do STF assim estabelece: ¿Não cabe ao Poder Judiciário, que não tem função legislativa, aumentar vencimentos de servidores públicos sob o fundamento de isonomia¿.
Assim, esta Unidade Técnica se alinha ao entendimento do STF e entende que é ilegal o ato de aposentadoria que consta parcela remuneratória oriunda de aumento de vencimentos com base em decisão judicial.
Sabe-se que não cabe ao TCU discutir ou desconstituir decisões judiciais transitadas ou não em julgado. Não pode o TCU negar a força da decisão judicial, por discordar de seus fundamentos e, muito menos, determinar o descumprimento da sentença, ainda que flagrantemente ilegal, injusta e incorreta.
Todavia, a existência de decisão judicial ou administrativa contrária ao entendimento do TCU não impede a apreciação do ato para fins de registro. Em apreciação de atos de pessoal, o TCU pode manifestar entendimento diferente do declarado por outras instâncias do Poder Judiciário ou da Administração Pública, inclusive mediante o julgamento pela ilegalidade dos atos de aposentadoria amparados por decisão judicial.
O TCU exerce a sua jurisdição independentemente das demais instâncias. O Tribunal possui competências próprias e privativas, estatuídas pela Constituição Federal e pela sua Lei Orgânica, inexistindo vinculação entre o processo do TCU e outro versando sobre idêntica matéria no âmbito do Poder Judiciário ou da Administração Pública.
Portanto, o TCU pode promover apreciação de mérito pela ilegalidade de ato de pessoal, em posição contrária ao decidido pelo Poder Judiciário. Todavia, respeitando a instância judicial, não serão propostas por esta Unidade Técnica determinações para a supressão da parcela incorporada com amparo em decisão judicial.
O quadro resumo de ocorrências e, quando for o caso, o detalhamento da norma legal e da jurisprudência para as inconsistências acima elencadas encontra-se no anexo II dessa instrução. 
Encaminhamento do ato: 
Considerar ILEGAL e recusar registro do ato de Aposentadoria 13069/2019 - Inicial de PAULO ANEQUES GONCALVES do quadro de pessoal do órgão/entidade MINISTÉRIO DA AGRICULTURA, PECUÁRIA E ABASTECIMENTO, com base nos arts. 71, inciso III, da Constituição Federal, 1º, inciso V, e 39, inciso II, da Lei 8.443/1992 e 260, § 1º, do Regimento Interno. 
Com fulcro no art. 262, caput, do Regimento Interno deste Tribunal, determinar ao órgão/entidade MINISTÉRIO DA AGRICULTURA, PECUÁRIA E ABASTECIMENTO que: 
emita novo ato, livre da irregularidade ora apontada, em substituição  ao ato de Aposentadoria de PAULO ANEQUES GONCALVES, submetendo-o à nova apreciação por este Tribunal, na forma do artigo 260, caput, também do Regimento.
dispense a devolução dos valores indevidamente recebidos de boa-fé até a data da ciência do órgão/entidade MINISTÉRIO DA AGRICULTURA, PECUÁRIA E ABASTECIMENTO, do acórdão que vier a ser proferido, com base no Enunciado 106 da Súmula da Jurisprudência do TCU.
no prazo de trinta dias, contados da ciência da decisão, envie a este Tribunal documentos comprobatórios de que o (a) interessado (a) cujo ato foi impugnado está ciente do julgamento deste Tribunal.
dê ciência, no prazo de quinze dias, contados da notificação, do inteiro teor desta deliberação (a) o interessado (a) , alertando-o (a) de que o efeito suspensivo proveniente da interposição de eventuais recursos junto ao TCU não o (a) exime da devolução dos valores percebidos indevidamente, caso o recurso não seja provido.
promova o recálculo, no prazo 15 (quinze) dias, contados a partir da ciência desta deliberação, sujeitando-se a autoridade administrativa omissa à responsabilidade solidária, do valor atualmente pago relativo à rubrica apontada, em face de manifesta ilegalidade.
CONCLUSÃO
A abrangência e a profundidade das verificações levadas a efeito fundamentam convicção de que o ato 13069/2019 pode ser apreciado pela ilegalidade, em razão das irregularidades apontadas no item Exame das Constatações desta instrução, que representam afronta à legislação e à jurisprudência de referência
PROPOSTA DE ENCAMINHAMENTO
Ante o exposto, com fundamento no art. 71, inciso III, da Constituição Federal, no art. 1º, inciso V, e art. 39, incisos I e II, da Lei 8.443/1992, no art. 260 do Regimento Interno do Tribunal de Contas da União, propõe-se: 
Considerar ILEGAL e recusar registro do ato de Aposentadoria 13069/2019 - Inicial de PAULO ANEQUES GONCALVES do quadro de pessoal do órgão/entidade MINISTÉRIO DA AGRICULTURA, PECUÁRIA E ABASTECIMENTO, com base nos arts. 71, inciso III, da Constituição Federal, 1º, inciso V, e 39, inciso II, da Lei 8.443/1992 e 260, § 1º, do Regimento Interno.
Com fulcro no art. 262, caput, do Regimento Interno deste Tribunal, determinar ao órgão/entidade MINISTÉRIO DA AGRICULTURA, PECUÁRIA E ABASTECIMENTO que: 
dispense a devolução dos valores indevidamente recebidos de boa-fé até a data da ciência do órgão/entidade MINISTÉRIO DA AGRICULTURA, PECUÁRIA E ABASTECIMENTO, do acórdão que vier a ser proferido, com base no Enunciado 106 da Súmula da Jurisprudência do TCU.
no prazo de trinta dias, contados da ciência da decisão, envie a este Tribunal documentos comprobatórios de que o (a) interessado (a) cujo ato foi impugnado está ciente do julgamento deste Tribunal.
promova o recálculo, no prazo 15 (quinze) dias, contados a partir da ciência desta deliberação, sujeitando-se a autoridade administrativa omissa à responsabilidade solidária, do valor atualmente pago relativo à rubrica apontada, em face de manifesta ilegalidade.
emita novo ato, livre da irregularidade ora apontada, em substituição  ao ato de Aposentadoria de PAULO ANEQUES GONCALVES, submetendo-o à nova apreciação por este Tribunal, na forma do artigo 260, caput, também do Regimento.
dê ciência, no prazo de quinze dias, contados da notificação, do inteiro teor desta deliberação (a) o interessado (a) , alertando-o (a) de que o efeito suspensivo proveniente da interposição de eventuais recursos junto ao TCU não o (a) exime da devolução dos valores percebidos indevidamente, caso o recurso não seja provido."
É o relatório.

não há.

Procuradora-Geral Cristina Machado da Costa e Silva.

PESSOAL. APOSENTADORIA. ADICIONAL POR TEMPO DE SERVIÇO. EX-CELETISTA. TEMPO MILITAR NÃO CONTÍNUO AO TEMPO DE SERVIÇO PÚBLICO FEDERAL. PAGAMENTO DO PERCENTUAL DE 13,23% A TÍTULO DE VANTAGEM JUDICIAL. EVIDENTE DESCUPRIMENTO DO COMANDO JUDICIAL QUE HOMOLOGOU OS CÁLCULOS DA UNIÃO, QUE LIMITARAM O PAGAMENTO DA VANTAGEM ATÉ DEZEMBRO DE 2008. ILEGALIDADE E NEGATIVA DE REGISTRO. APLICAÇÃO DO ENUNCIADO 106. NECESSIDADE DE REPARAR O DANO CAUSADO AO ERÁRIO. DETERMINAÇÕES.

APOSENTADORIA (APOS)

Unidade de Auditoria Especializada em Pessoal (AudPessoal).

Trata-se de processo de aposentadoria do Agente de Vigilância Paulo Aneques Gonçalves, com vigência a contar de 2/1/2019.
2. A unidade técnica, acompanhada pelo Ministério Público, manifestou-se pela ilegalidade da concessão em razão do cômputo do tempo de serviço militar para fins de anuênios, uma vez que foi prestado em 1975, dez anos antes do ingresso do interessado na administração pública, ocorrido em 1985, quando passou a laborar como celetista. 
3. Além disso, foi verificado o pagamento de decisão judicial com trânsito em julgado que autorizou o pagamento do percentual de 13,23%, no valor de R$ 292,59, supostamente decorrente da instituição da vantagem pecuniária individual de R$ 59,87 prevista na Lei 10.698/2003. 
4. Sobre a matéria, a Turma Recursal da Seção Judiciária do Distrito Federal, em 18/7/2014, decidiu dar provimento ao recurso da parte autora, nos termos do voto do relator, Juiz Federal Alexandre Vidigal de Oliveira (Processo 0074565-95.2013.4.01.3400) :
"No mérito, o art. 37, X da Constituição Federal, na redação dada pela Emenda Constitucional 19/98, assegura aos servidores públicos federais a revisão geral anula da remuneração na mesma data e sem distinção de índices, de sore a preservar o salário percebido pelo servidor das perdas do poder aquisitivo decorrentes da inflação.
Para dar cumprimento ao referido dispositivo constitucional, foi editada a Lei 10.697/03, a qual concedeu, no artigo 1º, reajuste de 1% a todos os servidores públicos federais dos Poderes Executivo, Legislativo e Judiciário.
No mesmo dia, o Presidente da República sancionou a Lei nº 10.698/03, concedendo a todos os servidores públicos federais dos Poderes Executivo, Legislativo e Judiciário o valor fixo de R$ 59,87, nominando-o de 'Vantagem Pecuniária Individual'.
Assim, todos os servidores públicos passaram a receber a remuneração com o acréscimo linear de 1% a partir de 1º/01/2003, mais o valor de R$ 59,87 a partir de 1º/5/2003, esse último a título de 'Vantagem Pecuniária Inominada', implicando um reajuste diferenciado às mais diversas carreiras do serviço público. 
Nada impede que, para se corrigir distorções salariais, seja entre carreiras ou em relação aos cargos de uma mesma carreira, o Estado adote política salarial específica, estabelecendo novos valores remuneratórios para uma determinada atividade ou categoria funcional. Tal iniciativa decorre da própria dinâmica e estratégia de governo, o que seria inconcebível se houvesse o engessamento da possibilidade de se rever a política salarial dos servidores públicos.
A questão que se coloca, porém, é quando o Estado, sob o manto do discurso da diminuição de desigualdades ou de distorções existentes, resta, em realidade, por conceder revisão geral, com índices em flagrante inobservância ao comando constitucional do art. 37, X, a exigir os mesmos índices. 
No caso concreto, com relação à denominada 'Vantagem Pecuniária Individual', no valor de R$ 59,87, o que se observa é que sua concessão efetivamente se caracteriza como burla a sistemática de revisão geral pelo mesmo índice.
Tal conclusão se impõe pelo fato dona inflação no período, naquela época, ter sido da ordem de 12,53%, conforme IPC-A, ou de 14,74%, se considerado o INPC, o que bem demonstra a intenção do governo em repor, no ano de 2003, aquela perda do valor da moeda no ano de 2002, resultando por fazê-la, pelo menos, com relação aos menores salários.[...]
Outra evidência de que houve supressão de um mesmo índice de revisão geral anual, com relação aos R$ 59,87, foi o fato de que referido montante foi decorrente de iniciativa do Presidente da República, mas aplicável aos servidores dos três Poderes da União, o que somente poderia verificar-se exatamente naquela hipótese de revisão geral [...].
Cabe ressaltar que tal reajustamento não implica rubrica autônoma a se perpetuar no tempo. Desse modo, o índice de 13,23% deverá incidir sobre o vencimento padrão da parte Autora a partir  de 1º/5/2003, de sorte que os reajustes salariais subsequentes considerem a correção remuneratória daquele momento. E, no que tange à reestruturação da carreira a que pertence a parte Autora, com mudança de padrão vencimental, tal ocorrência importará em que efetivamente não lhe seja devido qualquer reajuste após tal reestruturação, posto que a coisa julgada não confere direito à inalterabilidade do regime jurídico, de modo que o reconhecimento da reestruturação da carreira como termo final da obrigação de pagar o reajuste não viola a autoridade da coisa julgada." (Grifos originais) .
5. Não bastasse a clareza solar da decisão judicial no processo de conhecimento, houve homologação, na fase de execução, dos cálculos da União, que limitavam o pagamento da vantagem a dezembro de 2008, em virtude da reestruturação remuneratória da parte autora (vide fls. 23/24 da peça 3) , sob o seguinte fundamento:
"6. É que os reajustes percebidos pelos servidores, decorrentes do reenquadramento de carreiras, devem ser compensados com o reajuste de 13,23%, sob pena de violação ao princípio da isonomia, resultando superior ao autorizado em lei aos servidores pertencentes as categorias beneficiadas por acréscimos anteriores."
6. O Parecer 54/2015 da Advocacia-Geral da União (fls. 11 e seguintes da peça 3) é também claro quanto à limitação temporal do pagamento da decisão judicial às reestruturações da carreira da parte autora. 
7. Portanto, não há nenhuma razão para a manutenção ou para a implantação da rubrica no contracheque do servidor, que deveria ter somente recebido os valores atrasados até o ano de 2018.
8. De mencionar ainda, que este Tribunal e o Supremo Tribunal Federal têm posição firme quanto à ilegalidade da concessão desse percentual.
9. Cito, à guisa de ilustração, o Acórdão 1857/2017-TCU-Plenário, de minha relatoria, a Reclamação nº 14.872/DF (rel. Ministro Gilmar Mendes, Segunda Turma) , o ARE 1.208.032 RG (rel. Ministro-Presidente, julgado pelo Tribunal Pleno) , Rcl. 24.232 AgR. (rel. Ministro Edson Fachin, Segunda Turma) , entre outros.
10. Nessa circunstância, não há como acolher a conclusão da então Sefip, endossada pelo MPTCU, de que não se poderia determinar a exclusão do rubrica alusiva ao percentual de 13,23%. Como se depreende das transcrições da decisão judicial, que consta dos autos, o pagamento da rubrica não encontra amparo judicial. Aliás, viola o que foi decidio na via judicial.
11. Assim sendo, dada à gravidade da situação, proponho mesmo procedimento adotado pelo recém aprovado Acórdão 246/2023-TCU-Plenário, de minha relatoria, a saber:
a) a imediata instauração de tomada de contas especial, para identificação dos gestores responsáveis e quantificação do dano; e
b) a averiguação de ocorrências similares, envolvendo outros servidores no âmbito do Ministério da Agricultura e Pecuária, em especial os demais coautores da ação 0074565-95.2013.4.01.3400, para adoção das medidas saneadoras pertinentes.

Diante do exposto, VOTO por que o Tribunal adote a deliberação que ora submeto a este colegiado.
TCU, Sala das Sessões, em 7 de março de 2023.
BENJAMIN ZYMLER 
Relator